臺灣臺南地方法院民事判決　　　　　　　　 94年度再字第4號
再審原告　　乙○○
法定代理人　甲○○
訴訟代理人　翁瑞昌律師
再審被告　　丙○○○○○○○○.
訴訟代理人　林聯輝律師
複代理人　　徐朝琴律師
上當事人間拆屋還地事件，再審原告對於中華民國94年3月17日
本院93年度訴字第1045號確定判決提起再審之訴，經本院於民國
94年10月18日言詞辯論終結，判決如下：
    主  　文
再審之訴駁回。
再審訴訟費用由再審原告負擔。
    事  　實
壹、再審原告方面：
一、聲明：
（一）鈞院93年訴字第1045號確定判決廢棄。
（二）再審被告之訴駁回。
二、陳述：
（一）再審被告以坐落台南市○○區○○段一小段10第號土地為
      其所有，再審原告無權占用上開土地，在如原確定判決附
      圖所示Ａ部分興建二層樓房住宅面積16平方公尺，Ｂ部分
      興建牌樓面積0.6平方公尺，Ｃ部分興建樹圃面積4平方公
      尺，而訴請拆屋還地，經鈞院以再審被告並無證據證明占
      有系爭土地有正當之權源，而判決再審原告敗訴，再審原
      告因無具體證據故未提起上訴而告確定。
（二）按「當事人發見未經斟酌之證物或得使用該證物者，得以
      再審之訴對於確定終局判決聲明不服」，民事訴訟法第49
      6條第1項第13款定有明文。又再審之理由知悉在判決確定
      後而未逾五年者，自知悉時起30日內得提起再審之訴，民
      事訴訟法第500條第2、3項亦有明文。再審原告於原判決
      確定後，於民國94年5月初在信徒蔡景華家中尋獲「池府
      千歲略歷暨乙○○沿革」之小冊，上開書證第六頁載有「
      民國三十六年九月三日李吉對正心社陳焜陳懋買廟對面土
      地拾陸坪寄附池王爺廟前兩邊榕樹臺路中貳臺移轉過溝。
      」，依據上開文字，應是民國36年9月3日由李吉出資向正
      心社神明會陳焜、陳懋購買廟前對面之土地16坪，捐贈予
      池王爺廟（乙○○主祀池府千歲王爺），因而將廟前兩邊
      榕樹臺在道路中間二臺，遷移到水溝對岸李吉所捐贈之土
      地。而乙○○之正前方確有水溝，現為中西區○住段○○
      段370之2號土地，早年榕樹臺二臺是在同小段373號土地
      上，因李吉向再審被告購得系爭土地後，榕樹臺才移到水
      溝另一側，其中一臺適在系爭土地上，嗣再審原告又在系
      爭土地上興建二層樓房及牌樓，又系爭土地面積為53平方
      公尺即16坪，而民國36年間正心社神明會之法定代理人為
      陳焜，亦有土地登記簿謄本可稽，足見上開書證可以證明
      系爭土地因李吉購買並捐贈與再審原告，再審原告有使用
      系爭土地之合法正當權源。再審原告於94年5月初發現上
      開證物，係前確定判決所未斟酌，如經斟酌，應可受較有
      利之裁判，爰於知悉時起三十日內依民事訴訟法第496條
      第1項第13款、第500條、第501條之規定，提起再審之訴
      。
三、證據：提出池府千歲略歷暨乙○○沿革一冊、土地登記謄本
    一件、土地登記簿謄本一件、本院93年度訴字第1045號判決
    影本一份為證。
貳、再審被告方面：
一、聲明：求為判決如主文所示。
二、陳述：
（一）再審原告於原審主張係再審被告之前管理人陳懋曾向再審
      原告借錢，始將系爭土地交由再審原告管理，現又空言所
      謂李吉向陳焜、陳懋購買系爭土地贈與再審原告，已屬矛
      盾，不足採信。
（二）再審原告所提出之書證，係私文書，再審被告否認其真正
      ，且上開書證所謂樂捐芳名，只記載李吉樂捐十萬元或三
      千萬元，及石碑一座而已，並李吉另捐土地十六坪之記載
      ，且上開捐助芳名之記載係在民國38年或62年，而特別詳
      記所謂李吉向正心社陳焜、陳懋買系爭土地卻詳載為36年
      9月3日，並將樂捐，寫成「寄附」，亦有不符。再者，如
      確有李吉向再審被告價購而轉贈再審原告，何以所有權未
      移轉登記為李吉其人或再審原告所有。
（三）李吉於73年間竟自稱為正心社神明會管理人，行文台南市
      政府，誤致台南市政府於73年2月19日隨之復函誤稱李吉
      為正心社神明會管理人，且當時李吉在上開致台南市政府
      之函文，並無隻字提起購買正心社16坪土地轉捐再審原告
      之事實，反而自稱為正心社之管理人，其間矛盾，更足佐
      再審原告之主張不實。
    理　　由
一、再審原告起訴主張：再審被告以坐落台南市○○區○○段一
    小段10第號土地為其所有，再審原告無權占用上開土地，在
    如原確定判決附圖所示Ａ部分興建二層樓房住宅面積16 平
    方公尺，Ｂ部分興建牌樓面積0.6平方公尺，Ｃ部分興建樹
    圃面積4平方公尺，而訴請拆屋還地，因再審原告無證據證
    明有占用上開土地之正當權源，而經本院93年度訴字第1045
    號判決再審原告敗訴確定，再審原告於前案判決確定後，於
    94年5月初在信徒家中尋獲「池府千歲略歷暨乙○○沿革」
    小冊，依上開書證第六頁之記載及土地現況相互核對觀之，
    足以證明系爭土地已由再審原告之前主任委員李吉向再審被
    告之原管理人購買捐贈給再審原告使用，再審原告並非無權
    占用，原告為此爰於知悉再審理由之時起三十日內，依民事
    訴訟法第496條第1項第13款之規定，提起本件再審之訴等語
    。
二、再審被告則以：再審原告所提出之乙○○沿革小冊，係私文
    書，再審被告否認其真正，且上開書證之記載亦與土地登記
    簿之記載不符，原確定判決即使斟酌該證物，亦不可能使再
    審原告受更有利之判決，再審原告主張之再審理由顯不足採
    ，又再審原告於原確定審中已原主張系爭土地係因再審被告
    之前管理人陳懋向再審原告借錢而將系爭土地交付再審原告
    管理，現又主張係再審原告前主任委員向再審被告前管理人
    陳焜、陳懋購買捐贈與再審被告使用，惟均無法舉證證明之
    ，本件再審原告提起再審之訴，仍空言主張有占用之合法權
    源，自不足取等語，資為抗辯。
三、查再審被告前以系爭土地為其所有，再審原告則係同段13地
    號之土地所有人，竟無權占用原告土地興建房屋，而訴請再
    審原告拆屋還地，經原審囑臺南地政事務所至現場測量結果
    ，再審原告所興建之如原審附圖編號Ａ所示之二層住宅、編
    號Ｂ所示之牌樓及Ｃ部分之樹圃確有占用系爭土地，因再審
    原告就其所辯「正心社之管理人陳懋曾向乙○○借錢，將系
    爭土地交由其管理」乙事並無證據以為憑證，經本院以93年
    度訴字第1045號判決再審原告應將坐落系爭土地上如原審附
    圖所示Ａ部分面積十六平分公尺之二層樓房，Ｂ部分面積零
    點六平方公尺之牌樓，Ｃ部分面積四平方公尺之樹圃拆除，
    並將該部分土地返還再審被告，因再審被告未提起上訴而確
    定在案之事實，為兩造所不爭執，並經本院依職權調取本院
    93年度訴字第1045號民事事件全卷核閱綦詳，堪予認定。
四、按當事人發現未經斟酌之證物或得使用該證物者，得以再審
    之訴對於確定終局判決聲明不服，但以如經斟酌可受較有利
    益之裁判者為限；又再審之訴，應於三十日之不變期間內提
    起；前項期間，自判決確定時起算，但再審之理由知悉在後
    者，自知悉時起算，民事訴訟法第496條第1項第13款、第
    500第1項、第2項前段分別定有明文。查本院93年度訴字第
    1045號判決業於94年4月18日確定，再審原告主張其於前開
    判決確定後，於94年5月初尋獲載有系爭土地已由再審被告
    之前管理人出售與再審原告之主任委員之乙○○沿革小冊，
    前開證物如經斟酌可使再審原告受較有利益之裁判，而援引
    民事訴訟法第496條第1項第13款之規定，於94年5月20日提
    起本件再審之訴，而再審原告所提出之前開文書資料上印製
    之製作日期為62年8月15日，再審原告於原審並未提出該證
    物供斟酌，是再審原告主張其係於94年度訴字第1045號判決
    確定後始發見上開未經斟酌之證物，該再審之理由係發生於
    判決確定後者等語，堪以採信，而再審原告知悉前開再審理
    由之時與再審原告提起本件再審之訴時相距亦未逾三十日，
    是再審原告提起本件再審之訴，應屬合法。
五、又民事訴訟法第496條第1項第13款所謂當事人發現未經斟酌
    之證物，係指前訴訟程序事實審之言詞辯論終結前已存在之
    證物，因當事人不知有此，致未經斟酌，現始知之者而言（
    最高法院29年上字第1005號判例、32年上字第1247號判例參
    照），再依民事訴訟法第496條第1項第13款但書之規定，當
    事人提起再審之訴，以發現未經斟酌或得使用之證據為理由
    者，必以該證據若經斟酌可受較有利益之裁判者為限。查再
    審原告所提出之上開乙○○沿革小冊，係屬在本院前93年度
    訴字第1045號訴訟程序事實審之言詞辯論終結前已存在之證
    物，又再審原告係於前開判決確定後始發現上開證物，故前
    審並未斟酌該證物乙節，已詳如前述，惟查：
（一）文書之證據力，有形式上證據力與實質上證據力之分。前
      者係指真正之文書即文書係由名義人作成而言；後者則為
      文書所記載之內容，有證明應證事實之價值，足供法院作
      為判斷之依據而言。必有形式上證據力之文書，始有證據
      價值可言。文書之實質上證據力，固由法院根據經驗法則
      ，依自由心證判斷之。但形式上證據力，則因其為私文書
      或公文書而分別依民事訴訟法第357條、第358條或第355
      條規定決之。再審原告所提出之系爭乙○○沿革小冊為私
      文書，再審被告對其真正既有爭執，依民事訴訟法第357
      條規定，應由再審原告證其為真正，惟再審原告既無法說
      明上開沿革小冊係由何人所製作，自無法舉證上開私文書
      之真正，是再審原告執此主張有占用系爭土地之合法權源
      云云，即非可採。
（二）又縱認上開私文書確為真正，惟上開沿革小冊亦係再審原
      告之信徒所單方製作，並無再審被告之前管理人之簽名，
      自不能徒以上開記載證明有買賣之事實存在，仍應由再審
      原告就上開買賣及捐贈之事實另行提出證據証明上開記載
      內容之真正，惟再審原告並未提出其他證據證明有買賣之
      事實存在，本院自無從依再審原告所單方製作之沿革小冊
      之記載認定系爭土地已由再審原告之前主任委員向再審被
      告之前管理人購買之事實。
（三）綜上所述，再審原告所提出之乙○○沿革小冊，縱使經斟
      酌，亦無法使再審原告取得較前訴訟（即本院93年度訴字
      第1045號）之判決結果更有利益之裁判，再審原告依民事
      訴訟法第496條第1項第13款之規定，提起本件再審之訴，
      為無理由，應予駁回。
六、結論：本件再審之訴為無理由，依民事訴訟法第78條，判決
    如主文。
中　　華　　民　　國　　94　　年　　10 　月　　 31　　日
                  民事第四庭    法　官　童來好
以上正本係照原本作成
如對本判決上訴，須於判決送達後20日內向本院提出上訴狀
中　　華　　民　　國　　94　　年　　10　　月　　31　　日
                                書記官　卓春成
